臺灣高等法院臺南分院刑事判決　　　　　 九十二年度上更(一)字第四二九號　　潛
　　　上　訴　人
　　　即　被　告　甲　○　○
右上訴人因偽造文書等案件，不服臺灣臺南地方法院八十九年度訴字第一二九號中華
民國八十九年五月十六日第一審判決（起訴案號：臺灣臺南地方法院檢察署八十八年
度偵字第八九九二號），提起上訴，經本院判決後，由最高法院發回更審，本院判決
如左：
      主      文
原判決關於甲○○部分撤銷。
甲○○共同連續行使偽造私文書，足以生損害於公眾及他人，處有期徒刑壹年。
扣案之序號0000000000號、0000000000號行動電話各壹支、變
造乙○○身分證壹枚上換貼之甲○○相片壹張、變造葉俊榮身分證壹枚上換貼之甲○
○相片壹張、偽造「乙○○」印章壹顆、偽造「葉俊榮」印章壹顆，未扣案之偽造黃
雅羚名義向臺灣大哥大股份有限公司申請之行動電話服務申請書上偽造之「黃雅羚」
署押壹枚及同意書上偽造之「黃雅羚」署押貳枚、偽造陳月英名義向同前公司申請之
行動電話服務申請書上偽造之「陳月英」署押壹枚及同意書上偽造之「陳月英」署押
壹枚、偽造乙○○名義向中華電信股份有限公司臺灣南區電信分公司南高雄營運處申
請裝機（○七）0000000號、（○七）0000000號、（○七）0000
000號、（○七）0000000號之市內電話業務申請書肆份各份上偽造之「乙
○○」署押及印文各壹枚、偽造乙○○名義向臺新國際商業銀行辦理之存款業務申請
書上偽造之「乙○○」署押及印文各貳枚、偽造乙○○名義向同前銀行辦理之存款業
務總約定書上偽造之「乙○○」署押壹枚及印文枚、偽造乙○○名義向同前銀行辦
理之往來印鑑暨資料卡上偽造之「乙○○」署押壹枚及印文貳枚、偽造乙○○名義向
同前銀行辦理之印鑑卡貳份各份上偽造之「乙○○」印文壹枚，均沒收。
      事      實
一、甲○○、游鴻儒（業經判處有期徒刑十月，緩刑四年確定）於民國（下同）八十
    八年六月二十二日起受僱於以刮刮樂方式行騙之自稱「李建良」不詳姓名成年男
    子，由甲○○、游鴻儒負責外務工作，每人月薪各為新臺幣（下同）三萬元。其
    詐騙方式，由自稱「李建良」者先於八十八年五月二十五日冒用黃雅羚名義，偽
    造臺灣大哥大股份有限公司（下稱臺灣大哥大公司）行動電話服務申請書及同意
    書各一份並於申請書上偽造「黃雅羚」之署押（簽名）一枚及於同意書上偽造「
    黃雅羚」之署押（簽名）二枚，向臺灣大哥大公司申請序號000000000
    0號行動電話一支及於同年七月六日冒用陳月英名義偽造臺灣大哥大公司行動電
    話服務申請書及同意書各一份並於申請書上偽造「陳月英」之署押（簽名）一枚
    及於同意書上偽造「陳月英」之署押（簽名）一枚，向臺灣大哥大公司申請之序
    號0000000000號行動電話一支後，再於同年七月八日左右，將該二支
    行動電話交給知情之甲○○使用，以供與「李建良」者聯絡之用，「李建良」者
    並將黃雅羚、陳月英之申請行動電話資料交給甲○○，供行動電話廠商核對發話
    人身分時，甲○○得回覆。甲○○乃與「李建良」基於共同意圖為自己不法所有
    之概括犯意聯絡，先後使用冒用陳月英、黃雅羚名義申請之前開行動電話各一支
    ，詐取電信費共計新臺幣（下同）一千三百十四元。甲○○並以自己名義申請序
    號0000000000號行動電話供游鴻儒使用，以與首腦「李建良」聯絡，
    供刮刮樂詐欺犯行之用。甲○○復於同年六月底（原判決誤載為同年七月初）將
    自己照片二張交付「李建良」者，由「李建良」者將乙○○身分證上之乙○○照
    片除去，換貼甲○○照片，變造乙○○身分證，將葉俊榮身分證上之葉俊榮照片
    除去，換貼甲○○照片，變造葉俊榮身分證，於同年七月初，將該變造之乙○○
    身分證一枚交與甲○○使用，將該變造之葉俊榮身分證一枚交與游鴻儒使用，並
    將偽刻之「乙○○」、「葉俊榮」印章各一顆，交給甲○○、游鴻儒供該刮刮樂
    詐財犯行申請電話及開設帳戶之用。甲○○與「李建良」共同基於偽造私文書之
    概括犯意聯絡，由甲○○於同年七月七日持經變造之乙○○身分證及偽刻之「乙
    ○○」印章，接續偽造乙○○名義向中華電信股份有限公司臺灣南區電信分公司
    南高雄營運處（下稱中華電信南高雄營業處）申請裝機（○七）0000000
    號、（○七）0000000號、（○七）0000000號、（○七）000
    0000號四支電話之市內電話業務申請書四份並於各份上偽造「乙○○」之署
    押（簽名）及印文各一枚後，同時持該四份偽造之申請書冒用乙○○名義向中華
    電信南高雄營運處申請上開四線電話供詐欺犯行使用，足以生損害於中華電信南
    高雄營運處對電話管理之正確性及乙○○，惟該四線裝機均尚未使用。甲○○又
    與「李建良」承續前開偽造私文書之概括犯意聯絡，二人並與游鴻儒共同基於偽
    造私文書之犯意聯絡，於同年七月十九日十一時許，由甲○○、游鴻儒共同持經
    變造之乙○○身分證及偽刻之「乙○○」印章，前往臺南市○區○○路二段三八
    九號臺新國際商業銀行（下稱臺新銀行）臺南分行，由游鴻儒在所駕駛之ＡＯ─
    八二七九號自小客車內把風接應，甲○○則持該變造之乙○○身分證及偽刻之「
    乙○○」印章，在該分行偽造乙○○名義之臺新銀行存款業務申請書一份，並於
    其上偽造「乙○○」之署押（簽名）及印文各二枚、偽造乙○○名義之同前銀行
    存款業務總約定書一份，並於其上偽造「乙○○」之署押（簽名）一枚及印文三
    枚、偽造乙○○名義之同前銀行往來印鑑暨資料卡一份，並於其上偽造「乙○○
    」之署押（簽名）一枚及印文二枚、偽造乙○○名義之同前銀行印鑑卡二份，並
    於各份上偽造「乙○○」之印文一枚，冒用乙○○名義向臺新銀行臺南分行申請
    設立存款帳戶，經該分行承辦人發現乙○○之身分證有異，報警處理。嗣經警當
    場查獲，並於上開ＡＯ─八二七九號自小客車內扣得以陳月英、黃雅羚二人名義
    申請之前開行動電話各一支、偽刻之乙○○、葉俊榮印章各一顆、變造之乙○○
    身分證、葉俊榮身分證各一枚。
二、案經乙○○訴由臺南市警察局第四分局報請臺灣臺臺南地方法院檢察署檢察官偵
    查起訴。
      理      由
一、前揭犯罪事實，迭據上訴人即被告甲○○坦承不諱，並有扣案之序號00000
    00000號、0000000000號行動電話各一支、變造乙○○身分證（
    換貼被告照片一張）、變造葉俊榮身分證（換貼被告照片一張）各一枚、偽造「
    乙○○」、「葉俊榮」印章各一顆與「李建良」交給被告之冒用黃雅羚名義記載
    臺灣大哥大公司行動電話服務申請書及冒用陳月英名義記載臺灣大哥大公司行動
    電話服務申請書之影本各一份附於警卷、臺灣大哥大公司提供之冒用黃雅羚名義
    偽造臺灣大哥大公司行動電話服務申請書、同意書及黃雅羚身分證之影本各一份
    與冒用陳月英名義偽造臺灣大哥大公司行動電話服務申請書、同意書及陳月英身
    分證之影本各一份附於原審卷、中華電信南高雄營運處九十年元月九日南高服（
    九○）密字第○一一號函所附偽造乙○○中華電信南高雄營運處（○七）000
    0000號、（○七）0000000號、（○七）0000000號及（○七
    ）0000000號市內電話業務申請書影本各一份附於本院卷、偽造乙○○臺
    新銀行存款業務申請書影本、偽造乙○○臺新銀行往來印鑑暨資料卡影本各一份
    及偽造乙○○臺新銀行印鑑卡影本二份附於警卷可資佐證。而00000000
    00號行動電話一支係冒用黃雅羚名義向臺灣大哥大公司申請，業據被害人黃雅
    羚於本院前審調查時指述無誤，0000000000號行動電話一支係冒用陳
    月英名義向臺灣大哥大公司申請，亦經本院前審囑託臺灣臺中地方法院訊問被害
    人陳月英指述無訛。又被告於八十八年六月二十二日起受僱於「李建良」，至同
    年七月十九日被警查獲止，盜用同年五月二十五日冒用黃雅羚名義申請之序號0
    000000000號行動電話一支，其同年六月份盜用電信費為四百零四元、
    同年七月份盜用電信費為五百六十一元，及盜用同年七月六日冒用陳月英名義申
    請之序號0000000000號行動電話一支，其同年七月份盜用電信費為二
    百四十九元，二支行動電話共計盜用電信費一千三百十四元，有臺灣大哥大公司
    提供之「陳月英」、「黃雅羚」欠電信費資料一份附於原審卷可稽。又據告訴人
    乙○○於警訊時指稱：（○七）0000000號、（○七）0000000號
    、（○七）0000000號及（○七）0000000號四部電話均非其所申
    請，其亦未向台新銀行臺南分行申請設立存款帳戶等語。而被告持變造乙○○身
    分證及偽造「乙○○」印章一顆，以乙○○名義向臺新銀行臺南分行申請設立存
    款帳戶時，經該分行承辦人林淑貞發現乙○○之身分證有異，報警而查獲，亦經
    證人林淑貞於警訊時證述屬實，被告之自白與事實相符，事證明確，被告犯行堪
    以認定。
二、核被告所為，係犯刑法第二百十六條、第二百十二條行使變造特種文書罪；刑法
    第二百十六條、第二百十條行使偽造私文書罪；及刑法第三百三十九條第一項詐
    欺取財罪。公訴人起訴事實雖認被告變造乙○○之身分證（公訴人就此部分漏引
    刑法第二百十二條），惟查被告於本院前審審理時供稱其將其照片二張交給「李
    建良」並未問其用途，而變造乙○○身分證一枚係「李建良」所交給等語，足見
    乙○○之身分證非被告所變造，而被告交付自己照片二張與「李建良」時，並不
    知「李建良」欲變造乙○○之身分證，此外亦查無積極證據足資證明乙○○之身
    分證確係被告所變造，及其與「李建良」間就變造該身分證特種文書犯行有犯意
    聯絡及行為分擔，故應僅論以被告行使變造特種文書罪。被告偽造「乙○○」之
    署名及印文，均係偽造私文書之部分行為，而偽造私文書後持以行使，偽造之低
    度行為應為行使之高度行為所吸收，均不另論罪。被告與成年人「李建良」者就
    冒用陳月英、黃雅羚名義申請之行動電話各一支所詐取電信費之詐欺罪；暨向中
    華電信南高雄營運處申請上開四部電話，行使變造乙○○身分證特種文書罪；及
    向中華電信南高雄營運處申請上開四部電話，行使偽造申請書之私文書罪部分；
    均有犯意聯絡及行為分擔，為共同正犯。被告與游鴻儒及成年「李建良」者就向
    臺新銀行臺南分行申請設立存款帳戶行使變造乙○○身分證特種文書罪及向臺新
    銀行臺南分行申請設立存款帳戶行使偽造申請書之私文書罪部分，亦有犯意聯絡
    及行為分擔，為共同正犯。被告先後二次行使變造乙○○身分證之特種文書犯行
    、一次行使偽造乙○○電話申請書之偽造私文書及一次行使偽造乙○○設立存款
    帳戶申請書之偽造私文書犯行，均時間緊接，犯罪構成要件相同，顯係基於概括
    犯意反覆為之，均為連續犯，應依刑法第五十六條之規定各論以連續行使變造身
    分證特種文書及連續行使偽造私文書一罪，並均加重其刑。被告所犯上開連續行
    使變造身分證特種文書、連續行使偽造私文書、詐欺取財等三罪間，有方法結果
    之牽連關係，為牽連犯，應依刑法第五十五條之規定，從一重之連續行使偽造私
    文書罪處斷。
三、原審以被告罪證明確，予以論罪科刑，固非無見。惟(一)按電信法第五十六條第一
    項盜用電信設備通信罪，係以「意圖為自己或第三人不法之利益，以有線、無線
    或其他電磁方式，盜接或盜用他人電信設備通信者」為構成要件，被告持用之0
    000000000及0000000000號等二支行動電話門號雖係假冒他
    人名義請領取得，但仍係台灣大哥大公司依領用人之申請而准予發給使用，並非
    第三人已取得使用權之電信設備，是被告之行為尚與上開罪之「盜接或盜用他人
    電信設備」要件，未為相當，被告自不成立電信法第五十六條第一項盜用電信設
    備通信罪。公訴人亦未起訴被告犯此罪名，原判決郤認被告另成立電信法第五十
    六條第一項之罪，顯有未當。(二)被告於八十八年六月二十二日起受僱於「李建良
    」，至同年七月十九日被警查獲止，盜用同年五月二十五日冒用黃雅羚名義申請
    之序號0000000000號行動電話一支，其同年六月份盜用電信費為四百
    零四元、同年七月份盜用電信費為五百六十一元，及盜用同年七月六日冒用陳月
    英名義申請之序號0000000000號行動電話一支，其同年七月份盜用電
    信費為二百四十九元，共計盜用電信費一千三百十四元，原判決認係詐得免繳電
    信通信費用之不法利益計五千六百二十五元，即有未洽。(四)序號0000000
    000號行動電話一支係於八十八年五月二十五日冒用黃雅羚名義向臺灣大哥大
    公司所申請，原判決認為係以黃雅羚名義申請而遺失之行動電話，而非冒用黃雅
    羚名義申請，與事實不符，亦有未合。(三)被告係於八十八年七月七日持經變造之
    乙○○身分證一枚及偽刻之「乙○○」印章一顆，接續偽造乙○○中華電信南高
    雄營運處（○七）0000000號、（○七）0000000號、（○七）0
    000000號、（○七）二三六○二一號市內電話業務申請書四份並於各份上
    偽造「乙○○」之署押及印文各壹枚後，同時持該四份偽造申請書冒用乙○○名
    義向中華電信南高雄營運處申請該四線電話供該詐欺犯行使用，原判決認為係連
    續向中華電信南高雄營運處偽造前開申請書，申請前開四線電話供該詐欺犯行使
    用，亦有未洽。(五)葉俊榮身分證一枚係將該身分證上葉俊榮之照片一張除去，換
    貼甲○○之照片一張，應屬變造行為，原判決認係偽造葉俊榮之身分證，且將該
    身分證諭知沒收，也有未合。(六)乙○○身分證及葉俊榮身分證各一枚均非偽造，
    原判決未將乙○○身分證上換貼變造之甲○○相片一張及葉俊榮身分證上換貼變
    造之甲○○相片一張部分諭知沒收，而宣告沒收變造乙○○身分證一枚及偽造葉
    俊榮身分證一枚，亦有未當。(七)於八十八年五月二十五日冒用黃雅羚名義偽造臺
    灣大哥大公司行動電話服務申請書及同意書各一份並於申請書上偽造「黃雅羚」
    之署押一枚及於同意書上偽造「黃雅羚」之署押二枚，向臺灣大哥大公司申請序
    號0000000000號行動電話一支及於同年七月六日冒用陳月英名義偽造
    同前公司行動電話服務申請書及同意書各一份並於申請書上偽造「陳月英」之署
    押一枚及於同意書上偽造「陳月英」之署押一枚，向臺灣大哥大公司申請序號0
    000000000號行動電話一支，原判決未將上開偽造「黃雅羚」及「陳月
    英」之署押宣告沒收，亦有未當。(八)被告向臺新銀行臺南分行申請設立存款帳戶
    ，究竟偽造乙○○何種文書各幾份，並在各該文書上偽造「乙○○」之署押或印
    文各幾枚，原判決既未於事實欄詳細明確記載，亦未於理由欄詳細敘明沒收，並
    於主文記載明確後宣告沒收，而僅於事實記載被告以乙○○名義向台新銀行申請
    開立帳戶，並於存款申請書上蓋用偽造之「乙○○」印文計九枚及偽簽「乙○○
    」署名六枚，並於理由及主文包括前開四份電話申請書上偽造「乙○○」之署押
    及印文各一枚記載偽造之「乙○○」印文十三枚、「乙○○」署押十枚均沒收，
    亦有未洽。被告上訴意旨指摘原判決量刑過重，固無足取，惟原判決關於被告部
    分既有可議，應由本院將原判決此部分予以撤銷改判。爰審酌被告犯罪動機、目
    的、手段、品行、為貪圖小利，竟受僱他人從事詐財行為，犯罪所生危害、已清
    償0000000000號行動電話通信費用，有電信費（繳款收執聯）補影本
    附於原審卷足憑，且犯罪後坦承犯行尚有悔悟之意等一切情狀，量處有期徒刑壹
    年。扣案之偽造「乙○○」、「葉俊榮」印章各一顆，未扣案之偽造黃雅羚臺灣
    大哥大公司行動電話服務申請書一份上偽造之「黃雅羚」署押一枚及同意書一份
    上偽造之「黃雅羚」署押二枚、偽造陳月英同前公司行動電話服務申請書一份上
    偽造之「陳月英」署押一枚及同意書一份上偽造之「陳月英」署押一枚、偽造乙
    ○○中華電信南高雄營運處（○七）0000000號、（○七）000000
    0號、（○七）0000000號、（○七）0000000號市內電話業務申
    請書四份各份上偽造之「乙○○」署押及印文各一枚、偽造乙○○臺新銀行存款
    業務申請書上偽造之「乙○○」署押及印文各二枚、偽造乙○○同前銀行存款業
    務總約定書上偽造之「乙○○」署押一枚及印文三枚、偽造乙○○同前銀行往來
    印鑑卡暨資料卡上偽造之「乙○○」署押一枚及印文二枚、偽造乙○○同前銀行
    印鑑卡二份各份上偽造之「乙○○」印文一枚，不問屬於犯人與否，均應依刑法
    第二百十九條之規定沒收；扣案之序號0000000000號及000000
    0000號行動電話各一支、扣案之變造乙○○身分證上換貼之甲○○相片一張
    及變造葉俊榮身分證上換貼之甲○○相片一張，均為被告所有供共同犯罪所用之
    物，業據被告於本院前審供承在卷，均應依刑法第三十八條第一項第二款規定沒
    收之。又「李建良」將黃雅羚、陳月英之申請行動電話資料交給被告，供行動電
    話廠商核對發話人身分時，被告得以回覆，該資料雖以臺灣大哥大公司行動電話
    服務申請書用紙記載冒用黃雅羚名義申請行動電話之資料及記載冒用陳月英名義
    申請行動電話之資料，並於申請書上簽「陳月英」之姓名一枚，惟各該資料交給
    被告僅供臺灣大哥大核對申請人資料而已，「李建良」並無偽造各該申請書之犯
    意，被告執有「李建良」提供之黃雅羚及陳月英各該資料以便臺灣大哥大公司核
    對申請人資料時答覆，難認有行使偽造私文書之犯行，各該資料既非偽造之私文
    書，均不予沒收。
四、公訴意旨略以：被告甲○○與共同被告游鴻儒共同基於意圖為自己不法所有之概
    括犯意，先由被告分別於八十八年五月二十四日、七月六日持其在臺中市○○路
    所拾得之陳月英、黃雅羚二人身分證，未經陳月英、黃雅羚二人之同意，以陳月
    英、黃雅羚二人名義向臺灣大哥大公司申請行動電話門號供己使用，並於申請書
    上偽簽陳月英、黃雅羚二人之署名，因認被告共同涉犯刑法第二百十六條、第二
    百十條行使偽造私文書罪嫌云云。訊據被告否認冒用黃雅羚、陳月英之名義，向
    臺灣大哥大公司申請之序號0000000000號及0000000000號
    行動電話各一支等情，辯稱該二支行動電話是「李建良」交給其要其和他聯絡，
    其被捕後始知該二支行動電話都是冒用他人名義申請等語。查被告係於八十八年
    六月二十二日起受僱於「李建良」，而以黃雅羚名義申請之000000000
    0號行動電話一支，於被告受僱前之同年五月二十五日即冒用黃雅羚名義申請，
    有臺灣大哥大公司提供之冒用黃雅羚名義偽造臺灣大哥大公司行動電話服務申請
    書、同意書及黃雅羚身分證之影本各一份附於原審卷足參，足見以黃雅羚名義申
    請之0000000000號行動電話一支，非被告被告所申請，亦無積極證據
    足資證明被告冒用陳月英名義申請0000000000號行動電話各一支，被
    告此部份之犯行，尚屬不能證明。因公訴人既認此部分與被告行使偽造乙○○前
    開私文書罪，有連續犯之裁判上一罪關係，乃不另為無罪判決之諭知。
五、公訴意旨另略以：被告冒用乙○○名義向中華電信公司南高雄營運處（起訴書誤
    為北高雄營運處）申請（○七）0000000、0000000、00000
    00、二三六○二一等四線電話，供該詐欺犯行使用，使中華電信受有通話費之
    損害，因認被告涉犯刑法第三百三十九條第一項詐欺取財罪嫌云云。查據被告於
    原審審理時雖供稱該四線電話均已裝機、並有中華電信北高雄營運處（前開四份
    市內電話業務申請書是由南高雄營運處函送本院）之市內電話裝機及異動電信費
    收據影本四份附於警卷足參，惟均未使用，而無通話費，亦有中華電信南高雄營
    運處八十九年二月二十二日南高服字第八九Ｃ○六○○一八六號函一份附於原審
    卷可按（見一審卷第二十五頁），並有該營運處函送該四線電話之使用情形可稽
    （見本院上更一卷第三十六至三十九頁），足見被告尚未著手使用前開四線電話
    詐欺取財，且既未使用而無通話費，被告即未因而得利，而致中華電信公司受有
    損害，故難論以詐欺取財罪，亦難論以詐欺得利罪，惟此部分公訴人既認與被告
    行使偽造私文書罪間，有牽連犯之裁判上一罪關係，亦不另為無罪判決之諭知。
據上論斷，應依刑事訴訟法第三百六十九條第一項前段、第三百六十四條、第二百九
十九條第一項前段，刑法第二十八條、第五十六條、第二百十條、第二百十二條、第
二百十六條、第二百十九條、第三百三十九條第一項、第五十五條、第三十八條第一
項第二款，罰金罰鍰提高標準條例第一條前段，判決如主文。
本案經檢察官曾顯智到庭執行職務。
中  華  民  國      九十三      年        三        月        三        日
                                臺灣高等法院臺南分院刑事第一庭
                                    審判長法官  黃    崑    宗
                                          法官  田    平    安
                                          法官  蔡    長    林
右正本證明與原本無異。
如不服本判決，應於判決送達後十日內向本院提出上訴狀，其未敘述理由者並應於提
出上訴狀後十日內向本院補提理由書（應附繕本）。
                                    法院書記官  李    培    薇
中  華  民  國      九十三      年        三        月        四        日
附錄本案論罪科刑法條全文：
刑法第二百十條：
  偽造、變造私文書，足以生損害於公眾或他人者，處五年以下有期徒刑。
刑法第二百十六條：
  行使第二百十條至第二百十五條之文書者，依偽造、變造文書或登載不實事項或使
登載不實事項之規定處斷。
